【裁判字號】    98,行商訴,155
【裁判日期】    981217
【裁判案由】    商標廢止
【裁判全文】
智慧財產法院行政判決
                                   98年度行商訴字第155號
                                     98年12月3日辯論終結
原      告  鼎創達股份有限公司
代  表  人  郭佩芝      
訴訟代理人  陳彥勳律師
            王師凱律師
            陳皓芸律師
被      告  經濟部智慧財產局
代  表  人  王美花（局長）住同上
訴訟代理人  陳盈竹      
參  加  人  傅恩媛      
上列當事人間因商標廢止事件，原告不服經濟部中華民國98年6
月10日經訴字第09806113470 號訴願決定，提起行政訴訟，並經
本院裁定命參加人獨立參加本件之訴訟。本院判決如下：
    主  文
原告之訴駁回。
訴訟費用由原告負擔。
    事實及理由
一、事實概要︰
    原告（更名前為大霸電子股份有限公司）前於民國86年2 月
    27日以「大霸電子股份有限公司標章」(97 年9 月24日獲准
    變更商標名稱為「鼎創達股份有限公司標章」) 商標，指定
    使用於當時商標法施行細則第49條所定商品及服務分類表第
    9 類之「光碟、印表機、列表機、磁碟機、磁光碟、電腦滑
    鼠、電話機、數據機、答話機、電話答錄機、電話傳真機、
    影音傳真機、電話對講機、電話交換機、電子交換機、無線
    電話機、傳真對講機、汽車電話機、自動分機交換機、彩色
    影像光纖通訊機、電子衛星通訊處理機、電視遙控會談裝置
    、天線、衛星導航器、定向導航器、電話按鍵盤、無線電呼
    叫器、電話記憶撥號器、調頻訊號產生器、數位至類比及類
    比至數位轉換器、無線電中繼發射機及接收機、線圈」商品
    ，向前中央標準局(88 年1 月26日改制為智慧財產局即被告
    ) 申請註冊，經被告審查，核准列為註冊第790591號商標（
    系爭商標如圖所示）。嗣參加人傅恩媛於96年2 月8 日以系
    爭商標於註冊後就其指定使用商品中之「光碟、印表機、列
    表機、磁碟機、磁光碟、電腦滑鼠、數據機、天線、衛星導
    航器、定向導航器、電話按鍵盤、電話記憶撥號器、調頻訊
    號產生器、數位至類比及類比至數位轉換器、無線電中繼發
    射機及接收機、線圈」等共16項商品有商標法第57條第1項
    第2 款規定三年未為使用之情事，向被告智慧財產局申請廢
    止該等商品之註冊。案經被告審查，以原告原處分階段答辯
    書所提證據資料，固堪認其有將系爭商標使用在前揭參加人
    所申請廢止16項商品中之「天線」商品之事實，惟其餘15項
    商品因原告未能提出使用系爭商標之相關證據供審酌，復未
    聲明有何未使用之正當事由，乃以98年2 月6 日中台廢字第
    960036號商標廢止處分書，為系爭商標指定使用於「光碟、
    印表機、列表機、磁碟機、磁光碟、電腦滑鼠、數據機、衛
    星導航器、定向導航器、電話按鍵盤、電話記憶撥號器、調
    頻訊號產生器、數位至類比及類比至數位轉換器、無線電中
    繼發射機及接收機、線圈」等15項商品（下稱被廢止商品）
    之註冊應予廢止之處分。原告不服，提起訴願，經經濟部98
    年6 月10日經訴字第09806113470 號訴願決定駁回，原告仍
    不服，遂向本院提起行政訴訟。本院認本件判決之結果，將
    影響參加人之權利或法律上之利益，依職權命參加人獨立參
    加本件訴訟。
二、原告之主張：
  (一)原告在此行政訴訟程序中，僅係針對原處分中被廢止之「光
    碟、印表機、列表機、磁碟機、磁光碟、電腦滑鼠、數據機
    、衛星導航器、定向導航器、電話按鍵盤、電話記憶撥號器
    、調頻訊號產生器、數位至類比及類比至數位轉換器、無線
    電中繼發射機及接收機、線圈」等15項商品中之「印表機、
    列表機」2 項商品之註冊，請求判決不予廢止，故僅針對「
    印表機、列表機」2 項商品及其相關之「電話傳真機」商品
    之使用事實加以說明。
  (二)訴願機關亦認同本件被廢止商品之「數據機、衛星導航器、
    定向導航器、電話按鍵盤、電話記憶撥號器、調頻訊號產生
    器、數位至類比及類比至數位轉換器、無線電中繼發射機及
    接收機」8項產品、「印表機、列表機」2項商品、及相關之
    「電話傳真機」商品中，有部分商品常與「電話機」商品搭
    配使用；如「電話機」與「電話傳真機」其在功能、目的及
    用途上即被認為是同一類商品，相關消費者幾不可能買到只
    具「傳真功能」之「電話傳真機」，惟訴願機關又稱「然前
    者與後者商品無論在功能、目的及用途上，均屬有別」，乃
    是不符事實也不符相關消費者認知的說法。
  (三)「電話傳真機」商品及前揭被廢止之「印表機、列表機」2
    項商品幾乎完全是與「電話機」商品及/或其固網系統搭配
    使用，也就是目前市場上幾乎沒有只具傳真功能之「電話傳
    真機」商品，一般相關消費者也不可能去購買只具傳真功能
    之「電話傳真機」商品，因此，以「電話傳真機」商品名稱
    而言，基本上應視為「電話機」與「傳真機」的結合體，也
    就是本分類商品項目中並無「傳真機」商品項目，而「電話
    傳真機」中「電話傳真」是指一「機」中至少具有「電話」
    及「傳真」之兩項功能、目的及用途；因此藉由上述「電話
    傳真機」商品，足以證明若原告確實有將系爭商標使用在「
    電話機」及被告已認為相同概念之「無線電話機、汽車電話
    機」商品上，則同理也應認為原告有將系爭商標使用在與「
    電話機」相同概念或功能、目的及用途上已無分別（或無分
    別之必要）之「電話傳真機」商品上。
  (四)在目前3C電子產品賣場，常陳列有各廠牌之「多功能（mult
    i-function）事務機」商品，其係一台事務機上至少具有「
    電話傳真」、「影印」及「印表」等多種功能（該「電話傳
    真」即是代表「電話」及「傳真」兩項功能），其可隨使用
    需要而點選「電話傳真」、「影印」及「印表」功能，並進
    一步可結合電腦使用；而由於具有「電話傳真」功能，故基
    本上為「電話機」通訊功能的延伸；而上述「多功能（mult
    i-function）事務機」商品亦可稱為「三機一體多功能傳真
    機」、「三機一體多功能影印機」或「三機一體多功能印表
    機」而無不可，因此藉由上述「多功能（multi-function）
    事務機」進一步可證明若原告確實已將系爭商標使用在「電
    話機」及相同概念之「無線電話機、汽車電話機」商品上，
    則同理也應認為原告已將系爭商標使用在與「電話機」相同
    或可視為近似概念之「傳真機、影印機及印表機、列表機」
    等商品上。
  (五)又原告鼎創達股份有限公司（前身為大霸公司）為一股票上
    市多年之大型電子公司，在股票交易所均標示有原告公司基
    本資料，包含「產業類別」、「成立時間」、「上市時間」
    、「營收比重」及「獲利能力（如每股盈餘）」等，而原告
    之「成立時間」為68年1 月14日，「上市時間」為80年7 月
    16日，「產業類別」為「手機製造」，「營收比重」為「材
    料零件及其他100%」；而系爭商標係原告花費相當高金額（
    台幣兩百萬以上）委由國內著名廣告公司（奧美公司）設計
    ，其係利用公司英文名Dial Business 之「D 」、「B 」英
    文字母小寫變化而來；而原告公司多年來即是以系爭商標為
    自創品牌，使用於公司所有之產品上，也已在國內、外相關
    領域中或對相關消費者有相當的知名度；然由於電子產品競
    爭變化快速，以致各電子公司在經營策略、商品研發或商品
    種類上均持續快速變化及調整，因此原告公司之「產業類別
    」與「營收比重」並不全部與公司基本資料相合，其隨著產
    業變化而有隨時變動商品的可能，因此系爭商標在某一時段
    未使用於某一項廢止商品項目上，並不表示在最近或未來之
    某一時段就不會使用於該一商品上；故原告認為若系爭商標
    已使用於同一組群或類似組群中之一商品上如「電話機」，
    則應視為系爭商標也已使用於所指定商品分類之同一組群或
    類似組群的其他相關領域的各項商品上，如至少使用於「電
    話傳真機」商品上，而「印表機、列表機」2 項商品乃是原
    告「產業類別」相關技術領域的商品，故亦應視為系爭商標
    也已使用於「印表機、列表機」2 項商品；亦即審查系爭商
    標是否在商標註冊後「無正當事由迄未使用或繼續停止使用
    已滿三年者」時，不應就被廢止商品項目尤其是其中之「印
    表機、列表機」2 項商品之使用證據逐一審查其是否「無正
    當事由」，否則不但對原告不公平，更對持有原告公司股票
    之一般大眾或一般相關消費者不公平。原告（前身為大霸公
    司）投資大量人力在研發新商品上並申請取得之國內各種專
    利權（包含：發明、新型及新式樣三種），不但為數不少，
    且除了狹義的通訊產品如手機之相關專利權外，尚包含多件
    涉及廣義的通訊產品之專利權，尤如：噴墨頭之連接器結構
    （No.626，申請案號00000000，屬於印表機技術領域）、印
    表機（No.786，申請案號00000000）、傳真機（二）、（一
    ）、（三）（No.977、978 、979 ，申請案號00000000、
    00000000、00000000共三件）、掃描器結構（No.573，申請
    案號00000000）、傳真機（No.508，申請案號00000000）等
    ，其中該印表機（No.786，申請案號00000000）為新式樣專
    利，申請新式樣專利即表示有該產品，可相對證明原告曾生
    產製造且使用系爭商標販售「印表機」商品。但由於公司經
    營策略、商品研發或商品種類的快速變化以及年代久遠或銷
    售數目較少或公司搬遷，致相關資料（如多年來原告每年參
    加德國瀚若威電子展的參展資料）收集不易等客觀原因，亦
    即原告並非「無正當事由」，才未能對被廢止商品項目，尤
    其是其中之「印表機、列表機」2 項商品，提供確切之使用
    證據。
  (六)由上所述，原告針對被廢止商品，尤其是「印表機、列表機
    」2 項商品，雖然未檢送直接的使用證據供審酌之用，但其
    實已間接地經由三次之答辯理由書中聲明未使用之正當事由
    ，蓋因電話即所謂的行動電話或手機，其早已發展至具備「
    傳簡訊、語音留言、呼叫、上網、傳影像、現場視訊連線、
    衛星定位、電視手機」等多重功能，而該等功能完全視市場
    （即相關消費者）需要而由製造商（如原告）加以整合設計
    ，因此一整合設計之新商品即可視為兼具上述被廢止商品尤
    其是「印表機、列表機」2 項商品的全部或局部的使用功能
    。進言之，原告實不可能為了能取得系爭商標使用在被廢止
    商品上尤其是「印表機、列表機」2 項商品的使用證據，而
    特別去生產製造並販賣被廢止商品尤其是「印表機、列表機
    」之個別商品。故被告既然認為原告確實有將系爭商標使用
    在「電話機」及相同概念之「無線電話機、汽車電話機」商
    品，則同理應認為原告有將系爭商標使用在與「電話機」相
    同概念之被廢止商品尤其是「印表機、列表機」等商品上。
  (七)綜上所述，被廢止之「光碟、印表機、列表機、磁碟機、磁
    光碟、電腦滑鼠、數據機、衛星導航器、定向導航器、電話
    按鍵盤、電話記憶撥號器、調頻訊號產生器、數位至類比及
    類比至數位轉換器、無線電中繼發射機及接收機、線圈」等
    15項商品中，原告至少已使用系爭商標在「電話傳真機」商
    品上，且更可視為已使用系爭商標在被廢止之「印表機、列
    表機」2項商品上。
  (八)並聲明求為訴願決定及原處分中關於「印表機、列表機」部
    分撤銷，並請求判決就被廢止之「印表機、列表機」2 項商
    品之註冊應不予廢止。
三、被告之主張：
  (一)原告於96年12月26日廢止答辯理由書檢送證據1 、2 、4 至
    10、11至13及15至18與97年6 月18日廢止答辯理由書檢送證
    據附件1 至4 之證據資料（詳如原處分卷附各該答辯書末頁
    證據列表），並非系爭商標指定使用於被廢止商品之使用證
    據。
  (二)證據3 包括「DB-3080 」型號無線電話機之照片、外盒包裝
    照片、西元2005年6 月8 日貨品名稱為「DB3080H 高頻無線
    電話擴充子機（銀）」之出貨單及發票、西元2005年7 月7
    日貨品名稱為「DB-3080 數位高頻+ 來電顯示（銀）之出貨
    單及發票等證據資料，核屬系爭商標於參加人申請廢止日（
    96 年2月8 日）前3 年內使用於所指定之「電話機」商品，
    固可認原告有將系爭商標使用在「電話機」及相同概念之「
    無線電話機、汽車電話機」等3 項商品上。惟該使用之電話
    機商品尚與上開被廢止之「數據機、衛星導航器、定向導航
    器、電話按鍵盤、電話記憶撥號器、調頻訊號產生器、數位
    至類比及類比至數位轉換器、無線電中繼發射機及接收機」
    8 項商品，其性質與功能仍屬有別，非屬相同概念之同一商
    品。且原告仍未檢送系爭商標使用於該等商品之證據，自難
    僅依證據3 認定系爭商標已使用在該等被廢止之數據機等商
    品。
  (三)「印表機、列表機」與「電話傳真機」商品之性質與功能上
    仍有差異，而證據14之「DBFAX-960 」電話傳真機及其包裝
    箱之相片，雖有見「電話傳真機」使用，然其上並無標示日
    期，且原告於訴願程序所舉訴願附件1 係屬原告公司91年11
    月份之銷貨收入，但無揭示系爭商標。是前開證據14及附件
    1 兩證據均無法證明原告所述於參加人申請廢止日（96年2
    月8 日）前3 年內有將系爭商標使用於所指定之「電話傳真
    機」商品或被廢止之「印表機、列表機」2 項商品上。
  (四)再者，本件被廢止之15項商品，其中「光碟、磁碟機、磁光
    碟、電腦滑鼠、線圈」等5 項商品，訴願理由已不爭執，雖
    其餘被廢止之「數據機、衛星導航器、定向導航器、電話按
    鍵盤、電話記憶撥號器、調頻訊號產生器、數位至類比及類
    比至數位轉換器、無線電中繼發射機及接收機」8 項商品及
    「印表機、列表機」2 項商品中有部分商品常與「電話機」
    商品搭配使用，然前者與後者商品無論在功能、目的及用途
    上，均屬有別，且與被告中台廢字第L00960037 號商標廢止
    處分書所認「電話機」與「無線電話機、汽車電話機」為相
    同概念商品之情形並不相當，尚難比附援引，執此認定原告
    有將系爭商標使用在前述被廢止商品之論據。又原告所提訴
    願理由書附件四之專利權項目表列，亦非系爭商標之使用事
    證。是原告所訴尚無足採。
  (五)並聲明求為判決駁回原告之訴。
四、參加人之主張：
    參加人未於準備程序及言詞辯論期日到場，亦未提出書狀或
    作何聲明。
五、本件之爭點：
    系爭商標就指定於商品中之印表機、列表機兩項商品之註冊
    ，有無應廢止之事由。證據14是否可以證明系爭商標有於96
    年2 月8 日申請廢止日前3 年內使用於印表機、列表機商品
    或是相同概念的商品之情事。
六、本院得心證之理由：
  (一)按「商標註冊後有下列情形之一者，商標專責機關應依職權
    或據申請廢止其註冊：... 二、無正當事由迄未使用或繼續
    停止使用已滿3 年者。但被授權人有使用者，不在此限。」
    為商標法第57條第1 項第2 款所明定。又「廢止之事由僅存
    在於註冊商標所指定使用之部分商品或服務者，得就該部分
    之商品或服務廢止其註冊。」復為同法第57條第4 項所規定
    。而本法所稱商標之使用，指為行銷之目的，將商標用於商
    品、服務或其有關之物件，或利用平面圖像、數位影音、電
    子媒體或其他媒介物足以使相關消費者認識其為商標；又商
    標權人證明其有使用之事實，應符合商業交易習慣，同法第
    6 條及第59條第3 項亦定有明文。
  (二)原告於本件行政訴訟程序中，僅針對原處分中被廢止之「光
    碟、印表機、列表機、磁碟機、磁光碟、電腦滑鼠、數據機
    、衛星導航器、定向導航器、電話按鍵盤、電話記憶撥號器
    、調頻訊號產生器、數位至類比及類比至數位轉換器、無線
    電中繼發射機及接收機、線圈」等15項商品中之「印表機、
    列表機」2項商品之註冊，請求判決不予廢止，對於其餘被
    廢止部分，並不爭執，是本件僅就系爭商標於「印表機、列
    表機」2項商品有無使用事實予以審究。原告主張其於廢止
    答辯時所檢送之證據14（「DBFAX-960」電話傳真機及其包
    裝箱之相片）及訴願階段附件1 （91年11月「銷貨收入- 聯
    屬」之「FAX 小計」一欄），可證明已使用系爭商標在「電
    話傳真機」，同理亦可證明原告有將系爭商標使用在相同概
    念之前開被廢止「印表機、列表機」2 項商品云云。經查，
    細繹證據14之「DBFAX-960 」電話傳真機及其包裝箱之相片
    ，雖有見「電話傳真機」使用系爭商標，然該照片並無標示
    其製造或公開販售日期，已難證明是否於參加人申請廢止前
    3 年內已有將系爭商標使用於該「電話傳真機」上。況「印
    表機、列表機」與「電話傳真機」商品之性質與功能上仍有
    差異，本件參加人係主張部分廢止系爭商標所指定使用之商
    品係「印表機、列表機」（除前開原告不予爭執部分外），
    則原告本須就系爭商標有使用於「印表機、列表機」商品之
    事實提出使用證據。按商標為表彰商品來源之標誌，使消費
    者用以區別商品來源，自應以呈現在消費者眼前之商品為準
    ，即消費者所能意識到商標所表彰之商品或服務，始為商標
    使用之標的，並不因時空背景變遷而有異。經查，「印表機
    、列表機」與「電話傳真機」無論就商品之性質與功能上均
    有差異，此觀原告系爭商標於註冊時亦有指定使用於「電話
    機」、「電話真機」等商品，即可明證，故無法以「電話傳
    真機」上之商標使用即為「印表機、列表機」之商標使用證
    據，而相互勾稽證明系爭商標於參加人申請廢止日前3 年內
    已有使用於指定商品之事實。原告主張在目前3C電子產品賣
    場，常陳列有各廠牌之「多功能（multi-function）事務機
    」商品，其係一台事務機上至少具有「電話傳真」、「影印
    」及「印表」等多種功能，因此藉由上述「多功能（multi-
    function）事務機」進一步可證明若原告確實已將系爭商標
    使用在「電話機」及相同概念之「無線電話機、汽車電話機
    」商品上，則同理也應認為原告已將系爭商標使用在與「電
    話機」相同或可視為近似概念之「印表機、列表機」等商品
    上云云，尚非可採。又原告於訴願程序所舉訴願附件1 係屬
    原告公司91年11月份之銷貨收入，但無揭示系爭商標。是前
    開證據14及附件1 兩證據均無法證明原告所述於參加人申請
    廢止日（96年2 月8 日）前3 年內有將系爭商標使用於所指
    定之「印表機、列表機」2 項商品上。
  (三)原告雖又主張其為大型電子公司，在股票交易所均標示有原
    告公司基本資料，包含「產業類別」、「成立時間」、「上
    市時間」、「營收比重」及「獲利能力（如每股盈餘）」等
    ，若系爭商標已使用於同一組群或類似組群中之一商品上如
    「電話機」，則應視為系爭商標也已使用於所指定商品分類
    之同一組群或類似組群的其他相關領域的各項商品上，如至
    少使用於「電話傳真機」商品上，而「印表機、列表機」2
    項商品乃是原告「產業類別」相關技術領域的商品，故亦應
    視為系爭商標也已使用於「印表機、列表機」2項商品云云
    。經查，原告所提出之營利事業登記證，縱其內記載了原告
    所營業項目，惟僅能證明原告所登記之營業項目，尚難據此
    證明系爭商標即有使用於本係所指定之商品「印表機、列表
    機」上。況一商標是否已使用，端視該商標是否實際使用於
    個別商品或服務而認定，與該公司營業所指定商品或服務，
    並非必然一致，尤於一公司擁有多數商品更是如此。從而，
    系爭商標是否有於應使用期限內使用，與該公司所營業事業
    為何，仍有所別，尚難以該公司有經營「印表機、列表機」
    之業務，遽認系爭商標即有使用於「印表機、列表機」之商
    品上，原告前開所述，尚非可採。
七、綜上所述，本件依現有資料尚不足以認定原告於參加人申請
    廢止日（96年2 月8 日）前3 年內，有使用系爭商標於所指
    定商品中之「光碟、印表機、列表機、磁碟機、磁光碟、電
    腦滑鼠、數據機、衛星導航器、定向導航器、電話按鍵盤、
    電話記憶撥號器、調頻訊號產生器、數位至類比及類比至數
    位轉換器、無線電中繼發射機及接收機、線圈」等15項商品
    之事實，堪認系爭商標有註冊後無正當事由迄未使用或繼續
    停止使用前揭商品已滿3 年之情事。原告所訴系爭商標有使
    用於「印表機、列表機」之商品云云，核不足採。從而，被
    告以系爭商標有商標法第57條第1 項第2 款及第4 項規定之
    適用，所為該商標指定使用於前揭商品之註冊應予廢止之處
    分，洵無違誤，訴願決定予以維持，亦無不合。原告徒執前
    詞，訴請撤銷，並請求就系爭商標關於「印表機、列表機」
    2 項商品之註冊為廢止不成立之處分，為無理由，應予駁回
    。
八、兩造其餘攻擊防禦方法均與本件判決結果不生影響，故不逐
    一論述，併此敘明。
據上論結，本件原告之訴為無理由，爰依行政訴訟法第98條第1
項前段，判決如主文。
中    華    民    國    98    年    12    月    17    日
                  智慧財產法院第一庭
                              審判長法  官  李得灶
                                    法  官  汪漢卿
                                    法  官  王俊雄
以上正本係照原本作成。
如不服本判決，應於送達後20日內向本院提出上訴狀並表明上訴
理由，如於本判決宣示後送達前提起上訴者，應於判決送達後20
日內補提上訴理由書（須按他造人數附繕本）。
中    華    民    國    98    年    12    月   17     日
                                    書記官  王英傑

司法院資訊處製作；財團法人民間司法改革基金會備份。
